---
title: "Brazil's prep file"
---

```{r}
# path to repo on drive: 	- https://drive.google.com/drive/folders/1gZloRgIM49SmPkFbi2-B89RUeFBwZsu3?usp=drive_link

# path to zip-files
path <- "C:/Users/rdrodrig/dev/repo"
fns <- list.files(path) 

# defaults
ggplot2::theme_set(ggplot2::theme_minimal())

# study airports
bra_apts <- c("SBGR","SBGL","SBRJ","SBCF","SBBR","SBSV","SBKP","SBSP","SBCT","SBPA")
```


```{r}
library(tidyverse)
library(patchwork)
library(flextable)
library(magrittr)
library(zoo)
library(ggrepel)
library(purrr)
library(glue)
library(pdftools)
library(devtools)
library(conflicted)
library(readr)
library(flightsbr)
library(dplyr)
library(ggplot2)
library(dplyr)
library(tidygraph)
library(igraph)
library(ggraph)
library(purrr)
library(sf)

#install.packages("sf")

conflicts_prefer(dplyr::filter)
conflicts_prefer(dplyr::lag)
```


## Overview

This quarto report documents the data preparatory stages for the 2024 exercise.

Data was shared by DECEA via google-drive/sharepoint (https://drive.google.com/drive/folders/1gZloRgIM49SmPkFbi2-B89RUeFBwZsu3?usp=drive_link)
The data comprises zip files covering the period 2019 through 2024.
These source data are stored outside this project folder.


# CHAP 2 - ANS CHARACTERIZATION

#BUSIEST AIRPORT RANK

```{r}
# ANAC website Data Study
# database: API ANAC - https://www.gov.br/anac/pt-br/assuntos/regulados/empresas-aereas/Instrucoes-para-a-elaboracao-e-apresentacao-das-demonstracoes-contabeis/envio-de-informacoes

#flights_ANAC_2024 <- flightsbr::read_flights(2024)
#write.csv(flights_ANAC_2024, "./data_proc/flights_ANAC_2024.csv")
```

```{r}
cols <- c(
  "sg_empresa_icao",
  "nm_mes_partida_real",
  "nr_mes_partida_real",
  "sg_icao_origem",
  "sg_icao_destino",
  "lt_combustivel",
  "sg_equipamento_icao",
  "nm_regiao_origem",
  "nm_pais_origem",
  "nm_regiao_destino",
  "nm_pais_destino",
  "nr_horas_voadas",
  NULL
)

flights_ANAC_2024_filtered <- read_csv("./data_proc/flights_ANAC_2024.csv", col_select = cols) |> 
  rename(
    ADEP = sg_icao_origem,
    ADES = sg_icao_destino,
    FUEL_BURN = lt_combustivel,
    TYPE = sg_equipamento_icao,
    REGIAO_DEP = nm_regiao_origem,
    PAIS_ORIGEM = nm_pais_origem,
    REGIAO_ARR = nm_regiao_destino,
    PAIS_DESTINO = nm_pais_destino,
    TEMPO_DE_VOO = nr_horas_voadas,
    NULL
)

write.csv(flights_ANAC_2024_filtered, "./data_proc/flights_ANAC_2024_filtered.csv")


## gráfico de Pareto (cumulative percentage) para mostrar a concentração dos voos nos principais aeroportos


summary_routes_dep <- flights_ANAC_2024_filtered %>%
  group_by(ADEP) %>%
  summarise(Total_Destinos_arr = n_distinct(ADES)) %>%
  arrange(desc(Total_Destinos_arr))


summary_routes_des <- flights_ANAC_2024_filtered %>%
  group_by(ADES) %>%
  summarise(Total_Destinos_dep = n_distinct(ADEP)) %>%
  arrange(desc(Total_Destinos_dep))


summary_routes <- full_join(summary_routes_dep, summary_routes_des, 
                            by = c("ADEP" = "ADES")) %>%
  rename(AEROPORTO = ADEP) %>%  # Renomeia a coluna para AEROPORTO
  replace_na(list(Total_Destinos_arr = 0, Total_Destinos_dep = 0))




adep_counts <- flights_ANAC_2024_filtered |> 
  group_by(ADEP, PAIS_ORIGEM) |>  # Group by ADEP and PAIS_ORIGEM
  summarise(count = n(), .groups = "drop") |>  
  arrange(desc(count))  

ades_counts <- flights_ANAC_2024_filtered |> 
  group_by(ADES, PAIS_DESTINO) |>  # # Group by ADES and PAIS_ORIGEM
  summarise(count = n(), .groups = "drop") |>  
  arrange(desc(count))  

adep_counts_brasil <- adep_counts |> 
  filter(PAIS_ORIGEM == "BRASIL")

ades_counts_brasil <- ades_counts |> 
  filter(PAIS_DESTINO == "BRASIL")


# Merge the ADEP and ADES tables into a single table #### appears 2x airports due one is ADEP and other is ADES
combined_counts <- bind_rows(
  adep_counts_brasil |> rename(airport = ADEP) |> select(airport, count),
  ades_counts_brasil |> rename(airport = ADES) |> select(airport, count),
)


# Group by airport and sum counts
summed_counts <- combined_counts |> 
  group_by(airport) |> 
  summarise(total_count = sum(count, na.rm = TRUE)) |> 
  arrange(desc(total_count))




"Prepare the data with cumulative sum and percentages"
flights_data <- summed_counts |> 
  arrange(desc(total_count)) |>  
  mutate(
    cumulative_percent = cumsum(total_count) / sum(total_count) * 100,  
    rank = row_number()  
  )

"Start the rank with 0 airport and 0 percent - plot will begin in 0,0"
flights_data_with_zero <- flights_data |> 
  bind_rows(data.frame(rank = 0, cumulative_percent = 0)) |>  # Adicionar o ponto inicial
  arrange(rank)

write.csv(flights_data_with_zero, "./data_proc/flights_data_with_zero.csv")



summary_routes_final <- summary_routes |> 
  left_join(flights_data_with_zero |> select(airport, total_count, cumulative_percent, rank), 
            by = c("AEROPORTO" = "airport")) |> 
  replace_na(list(total_count = 0, cumulative_percent = 0, rank = 0))



write.csv(summary_routes_final, "./data_proc/summary_routes_final.csv")








# Points that I want: x=10 (top 10 airports), y= 80, 90, 95 and 99%
point_x10 <- flights_data_with_zero |> filter(rank == 10)  # Ponto no eixo X = 10
point_y80 <- flights_data_with_zero |> filter(cumulative_percent >= 80) |> slice(1)  # Primeiro ponto no eixo Y >= 80
point_y90 <- flights_data_with_zero |> filter(cumulative_percent >= 90) |> slice(1)  # Primeiro ponto no eixo Y >= 90
point_y95 <- flights_data_with_zero |> filter(cumulative_percent >= 95) |> slice(1)  # Primeiro ponto no eixo Y >= 95
point_y99 <- flights_data_with_zero |> filter(cumulative_percent >= 99) |> slice(1)  # Primeiro ponto no eixo Y >= 99

# Max Rank - total number of airports
max_rank <- max(flights_data_with_zero$rank, na.rm = TRUE)

p_cumsum_bra <- ggplot(flights_data_with_zero, aes(x = rank, y = cumulative_percent)) +
  # cum line
  geom_path(color = "blue") +
  # cont and fixed lines - x and y
  geom_hline(yintercept = 0, color = "black", size = 0.5) +  # Linha no eixo X (y = 0)
  geom_vline(xintercept = 0, color = "black", size = 0.5) +  # Linha no eixo Y (x = 0)
  # Dotted lines limited to the points (x,y)
  geom_segment(aes(x = point_x10$rank, xend = point_x10$rank, y = 0, yend = point_x10$cumulative_percent), 
               linetype = "dotted", color = "gray40", size = 0.8) +
  geom_segment(aes(x = 1, xend = point_y80$rank, y = 80, yend = 80), linetype = "dotted", color = "gray40", size = 0.8) +
  geom_segment(aes(x = point_y80$rank, xend = point_y80$rank, y = 0, yend = 80), linetype = "dotted", color = "gray40", size = 0.8) +
  geom_segment(aes(x = 1, xend = point_y90$rank, y = 90, yend = 90), linetype = "dotted", color = "gray40", size = 0.8) +
  geom_segment(aes(x = point_y90$rank, xend = point_y90$rank, y = 0, yend = 90), linetype = "dotted", color = "gray40", size = 0.8) +
  geom_segment(aes(x = 1, xend = point_y95$rank, y = 95, yend = 95), linetype = "dotted", color = "gray40", size = 0.8) +
  geom_segment(aes(x = point_y95$rank, xend = point_y95$rank, y = 0, yend = 95), linetype = "dotted", color = "gray40", size = 0.8) +
  geom_segment(aes(x = 1, xend = point_y99$rank, y = 99, yend = 99), linetype = "dotted", color = "gray40", size = 0.8) +
  geom_segment(aes(x = point_y99$rank, xend = point_y99$rank, y = 0, yend = 99), linetype = "dotted", color = "gray40", size = 0.8) +
  # Highlighting points
  geom_point(data = point_x10, aes(x = rank, y = cumulative_percent), color = "orange", size = 3) +
  geom_point(data = point_y80, aes(x = rank, y = cumulative_percent), color = "blue", size = 3) +
  geom_point(data = point_y90, aes(x = rank, y = cumulative_percent), color = "blue", size = 3) +
  geom_point(data = point_y95, aes(x = rank, y = cumulative_percent), color = "blue", size = 3) +
  geom_point(data = point_y99, aes(x = rank, y = cumulative_percent), color = "blue", size = 3) +
  # Labels
 geom_label(aes(x = point_x10$rank, y = point_x10$cumulative_percent, label = "TOP 10"), 
             fill = "orange", color = "white", fontface = "bold", size = 3) +
  geom_label(aes(x = point_y80$rank, y = point_y80$cumulative_percent, label = "80%"), 
             fill = "blue", color = "white", fontface = "bold", size = 3) +
  geom_label(aes(x = point_y90$rank, y = point_y90$cumulative_percent, label = "90%"), 
             fill = "blue", color = "white", fontface = "bold", size = 3) +
  geom_label(aes(x = point_y95$rank, y = point_y95$cumulative_percent, label = "95%"), 
             fill = "blue", color = "white", fontface = "bold", size = 3) +
  geom_label(aes(x = point_y99$rank, y = point_y99$cumulative_percent, label = "99%"), 
             fill = "blue", color = "white", fontface = "bold", size = 3) +
  # Axis customization
  scale_x_continuous(
    limits = c(0, max_rank),
    breaks = c(10, 150, point_y80$rank, point_y90$rank, point_y95$rank, point_y99$rank, max_rank),
    labels = c(10, 150, point_y80$rank, point_y90$rank, point_y95$rank, point_y99$rank, max_rank)
  ) +
  scale_y_continuous(
    breaks = c(0, 20, 50, 80, 90, 95, 100, point_x10$cumulative_percent),
    labels = c(0, 20, 50, 80, 90, 95, 100, round(point_x10$cumulative_percent, 2))
  ) +
  labs(
    x = "Number of airports - Rank",
    y = "Cumulative Percentage by Flights",
    title = "Cumulative Percentage by Airport Rank"
  ) +
  theme_minimal() +
  theme(
    axis.text = element_text(size = 12),  # Increase the size of the numbers on axis
    axis.title = element_text(size = 12)  # Increase the size of the axis titles
  )

p_cumsum_bra # Graph visualization
```


```{r}
cols <- c(
  "localidade_id",
  "nome",
  "latitude",
  "longitude",
  "tipo_util",
  NULL
)

aeroportos_data <- read_csv("./data/airport.csv", col_select = cols) |> 
  rename(airport = localidade_id,
    NULL)
```


```{r}
# Função para converter "graus minutos segundos" (GMS) para decimal
convert_gms_to_decimal <- function(coord) {
  parts <- str_match(coord, "(\\d+)\\s(\\d+)\\s(\\d+)([NSEW])")  # Extrai os valores
  graus <- as.numeric(parts[,2])
  minutos <- as.numeric(parts[,3])
  segundos <- as.numeric(parts[,4])
  hemisferio <- parts[,5]
  
  decimal <- graus + (minutos / 60) + (segundos / 3600)
  
  # Ajustar sinal para Sul e Oeste
  if (hemisferio %in% c("S", "W")) {
    decimal <- -decimal
  }
  
  return(decimal)
}

# Adicionar a tabela flights_data (criar a flights_data_all), as colunas do aeroportos_data (nome, latitude, longitude, tipo) + categoria_movimento + latitude_decimal e longitude_decimal

flights_data_all <- flights_data |> 
  left_join(aeroportos_data, by = "airport") %>%
  mutate(
    categoria_movimento = case_when(
      total_count < 1000 ~ "Rosa",
      total_count >= 1000 & total_count < 5000 ~ "Verde",
      total_count >= 5000 & total_count < 10000 ~ "Amarelo",
      total_count >= 10000 & total_count < 50000 ~ "Laranja",
      total_count >= 50000 & total_count < 100000 ~ "Vermelho",
      total_count >= 100000 ~ "Azul"
    ),
    latitude_decimal = map_dbl(latitude, convert_gms_to_decimal),
    longitude_decimal = map_dbl(longitude, convert_gms_to_decimal)
    )
```



```{r}
# Filtro aeroportos:
#so inserir os aeroportos pub ou pub/mil. exclui os privados e so inserir os aeroportos com mais de 5k movimentos.

flights_data_all_filtered <- flights_data_all %>%
  filter(tipo_util %in% c("PUB/MIL", "PUB"), # so inserir os aeroportos pub ou pub/mil. exclui os privados
         total_count >= 5000) # so inserir os aeroportos com mais de 5k movimentos.
```


```{r}
# Criar o gráfico so dos aeroportos

ggplot() +
  # Adicionar o mapa do Brasil
  geom_polygon(data = map_data("world") %>% filter(region == "Brazil"), 
               aes(x = long, y = lat, group = group), 
               fill = "gray90", color = "gray80") +
  
  # Adicionar pontos dos aeroportos com cor de acordo com o número de movimentos
  geom_point(data = flights_data_all_filtered, aes(x = longitude_decimal, y = latitude_decimal, color = categoria_movimento),
             size = 3, alpha = 0.8) +  # O tamanho dos pontos agora é fixo
  
  # Ajustar as cores das categorias
  scale_color_manual(values = c("Azul" = "blue", 
                                "Verde" = "green", 
                                "Amarelo" = "yellow", 
                                "Laranja" = "orange", 
                                "Vermelho" = "red", 
                                "Rosa" = "pink")) +
  
  # Adicionar rótulos dos aeroportos
  geom_text(data = flights_data_all_filtered, aes(x = longitude_decimal, y = latitude_decimal, label = airport),
            hjust = 1.2, vjust = 1.2, size = 3) +
  
  theme_minimal() +
  labs(title = "Hubs Aéreos no Brasil",
       subtitle = "Aeroportos categorizados pelo número de movimentos",
       x = "Longitude", y = "Latitude", color = "Movimentos Totais")
```


```{r}
#definir os city_pairs com regiao, tempo de voo, e tipo de voo

city_pairs <- flights_ANAC_2024_filtered |> 
  group_by(ADEP, ADES) |> 
  summarise(
    total_voos = n(),
    tempo_medio_voo_horas = mean(TEMPO_DE_VOO, na.rm = TRUE),  # Média do tempo de voo em horas
    tempo_medio_voo_minutos = mean(TEMPO_DE_VOO, na.rm = TRUE) * 60,  # Média em minutos
    REGIAO_DEP = first(REGIAO_DEP),
    PAIS_ORIGEM = first(PAIS_ORIGEM),
    REGIAO_ARR = first(REGIAO_ARR),
    PAIS_DESTINO = first(PAIS_DESTINO),
    .groups = "drop"
  ) |> 
  mutate(
    tipo_voo = case_when(
      PAIS_ORIGEM != "BRASIL" | PAIS_DESTINO != "BRASIL" ~ "INTERNACIONAL",
      is.na(REGIAO_DEP) | is.na(REGIAO_ARR) ~ "INTERNACIONAL",
      TRUE ~ "Doméstico"
    )
  ) |> 
  arrange(desc(total_voos))


# Criar a classificação dos hubs

p90 <- quantile(city_pairs$total_voos, 0.90)  # 90º percentil (Hubs Primários)
p50 <- quantile(city_pairs$total_voos, 0.50)  # 50º percentil (Hubs Secundários)

city_pairs_hubs <- city_pairs |> 
  mutate(
    hub_class = case_when(
      total_voos >= p90 ~ "Hub Primário",
      total_voos >= p50 ~ "Hub Secundário",
      TRUE ~ "Outros"
    )
  )


write.csv(city_pairs_hubs, "./data_proc/city_pairs_hubs.csv")
```


```{r}
# Filtro conexoes:
# mais de 1000 voos e evitar loops

city_pairs_filtered <- city_pairs_hubs |> 
  filter(ADEP %in% flights_data_all_filtered$airport & 
         ADES %in% flights_data_all_filtered$airport & 
         ADEP != ADES & 
         total_voos > 1000)  # Apenas conexões relevantes



```



```{r}
# Criar dataframe para plotar conexões entre aeroportos
edges <- city_pairs_filtered |> 
  left_join(flights_data_all_filtered, by = c("ADEP" = "airport")) |> 
  rename(x_start = longitude_decimal, y_start = latitude_decimal) |> 
  left_join(flights_data_all_filtered, by = c("ADES" = "airport")) |> 
  rename(x_end = longitude_decimal, y_end = latitude_decimal) |> 
  mutate(categoria_conexao = case_when(
    total_voos >= 10000 ~ "Vermelho",  # Acima de 10k voos
    total_voos >= 5000 & total_voos < 10000 ~ "Laranja",  # Entre 5k e 10k voos
    total_voos >= 1000 & total_voos < 5000 ~ "Verde"  # Entre 1k e 5k voos
  ))

# Criar categoria de cores para os aeroportos com base no número total de movimentos
flights_data_all_filtered <- flights_data_all_filtered |> 
  mutate(categoria_movimento = case_when(
    total_count < 1000 ~ "Rosa",
    total_count >= 1000 & total_count < 5000 ~ "Verde",
    total_count >= 5000 & total_count < 10000 ~ "Amarelo",
    total_count >= 10000 & total_count < 50000 ~ "Laranja",
    total_count >= 50000 & total_count < 100000 ~ "Vermelho",
    total_count >= 100000 ~ "Azul"
  ))

# Criar scatter plot dos aeroportos e adicionar conexões diferenciadas por cores
ggplot() +
  # Adicionar conexões entre aeroportos com cores baseadas no número de voos
  geom_curve(data = edges, aes(x = x_start, y = y_start, xend = x_end, yend = y_end, 
                               color = categoria_conexao), curvature = 0.2, alpha = 0.6) +  
  # Ajustar cores das conexões
  scale_color_manual(name = "Frequência da Rota", values = c(
    "Vermelho" = "red", 
    "Laranja" = "orange", 
    "Verde" = "green"
  )) +

  # Adicionar pontos dos aeroportos (mesmo tamanho, cor baseada no total_count)
  geom_point(data = flights_data_all_filtered, aes(x = longitude_decimal, y = latitude_decimal, color = categoria_movimento), 
             size = 3, alpha = 0.8) +  # ✅ Tamanho fixo para todos
  
  # Ajustar cores dos aeroportos com base no número de movimentos
  scale_color_manual(name = "Movimentos Totais", values = c(
    "Rosa" = "pink", 
    "Verde" = "green", 
    "Amarelo" = "yellow", 
    "Laranja" = "orange", 
    "Vermelho" = "red", 
    "Azul" = "blue"
  )) +

  # Adicionar rótulos dos aeroportos
  geom_text(data = flights_data_all_filtered, aes(x = longitude_decimal, y = latitude_decimal, label = airport),
            hjust = 1.2, vjust = 1.2, size = 3, color = "black") +

  theme_minimal() +
  labs(title = "Rede Aérea - Conexões Entre Aeroportos",
       x = "Longitude",
       y = "Latitude",
       color = "Legenda")
```



# CHAP 3 - TRAFFIC CHARACTERIZATION

# REGIONAL DAILY AIR TRAFFIC

# extracting data for movment = mov

```{r}
# path to zip-files
path <- "C:/Users/rdrodrig/dev/repo"
fns <- list.files(path) # lista de arquivos que existem dentro de path
# caminho completo do arquivo "Dados Mov_Taxa Pico_new.zip"
tfc_fn <- list.files(path, pattern = "Dados Mov_Taxa Pico_new.zip", full.names = TRUE)


# Carregamento dos dados até o arquivo 2022
.exdir   <- "./temp" # diretório para onde os arquivos extraídos serão salvos
.pattern <- "TATIC_ano_" # padrão de nomenclatura de arquivos que serão lidos
.skip    <- 2 # linhas que serão puladas na leitura dos csvs 

# unzip dos arquivos salvando na pasta .exdir
unzip(zipfile = tfc_fn, exdir = .exdir, junkpaths = TRUE) 
# lista dos arquivos zipados em "Dados Mov_Taxa Pico_new.zip"
my_xlsxs <- list.files(path = .exdir, pattern = .pattern ,full.names = TRUE)
# le os arquivos unzipados e une em um único dataframe
tfc_df <- my_xlsxs |> purrr::map_dfr(.f = ~ readxl::read_xlsx(.x, skip = .skip))
# apaga os arquivos unzipados
unlink(.exdir, recursive = TRUE)

# Carrega dados de jul/22 pra frente, 

# Caminho para pasta que armazena arquivos fonte zipados
path <- "C:/Users/rdrodrig/dev/repo"
fns <- list.files(path) # lista de arquivos que existem dentro de path
# caminho completo do arquivo "Dados Mov_Taxa Pico_2022_to_now.zip"
tfc_fn <- list.files(path, pattern = "Dados Mov_Taxa Pico_2022_to_now.zip", full.names = TRUE)

# Carregamento dos dados
.exdir   <- "./temp" # diretório para onde os arquivos extraídos serão salvos
.pattern <- "TATIC_ano_" # padrão de nomenclatura de arquivos que serão lidos
.skip    <- 2 # linhas que serão puladas na leitura dos csvs 

# unzip dos arquivos salvando na pasta .exdir
unzip(zipfile = tfc_fn, exdir = .exdir, junkpaths = TRUE) 
# lista dos arquivos zipados em "Dados Mov_Taxa Pico_2022_to_now.zip"
my_xlsxs <- list.files(path = .exdir, pattern = .pattern ,full.names = TRUE)
# le os arquivos unzipados e une em um único dataframe
tfc_df2 <- my_xlsxs |> purrr::map_dfr(.f = ~ readxl::read_xlsx(.x, skip = .skip))
# apaga os arquivos unzipados
unlink(.exdir, recursive = TRUE)
```

# Renaming 

```{r}
tfc_renamed <- tfc_df |>
  rename(
    FLTID = Indicativo
   ,ICAO  = Locality
   ,PHASE = `Tipo Operacao`
  ,FLTTYP= `Tipo Voo`
   ,TYPE  = Equipamento
   ,EOBT  = `Eobt Previsto`
   ,PBCL  = `Autorizado Push Back`   # push back clearance
   ,ATOT  = Decolagem
   ,ALDT  = `Pouso Real`
   ,AIBT  = `Aeronave Estacionada`
   ,EIBT  = `Eta Previsto`
  ) |>
  mutate(DATE = case_when(
         PHASE == "DEP" ~ lubridate::date(ATOT)
        ,PHASE == "ARR" ~ lubridate::date(ALDT)
        ,TRUE ~ as.Date(NA)
    )
    )

tfc_renamed2 <- tfc_df2 |>
  rename(
    FLTID = Indicativo
   ,ICAO  = Locality
   ,PHASE = `Tipo Operacao`
  ,FLTTYP= `Tipo Voo`
   ,TYPE  = Equipamento
   ,EOBT  = `Eobt Previsto`
   ,PBCL  = `Autorizado Push Back`   # push back clearance
   ,ATOT  = Decolagem
   ,ALDT  = `Pouso Real`
   ,AIBT  = `Aeronave Estacionada`
   ,EIBT  = `Eta Previsto`
  ) |>
  mutate(DATE = case_when(
         PHASE == "DEP" ~ lubridate::date(ATOT)
        ,PHASE == "ARR" ~ lubridate::date(ALDT)
        ,TRUE ~ as.Date(NA)
    )
    )

```

# Exclui dados duplicados 
# Relatório de 2023 considerou o periodo entre 2022-06-23 e 2022-07-15
```{r}
tfc_renamed <- tfc_renamed |> filter(!(DATE >= lubridate::ymd("2022-07-01"))) # this step was to remove the duplicated data from btw 1st to 10th july 2022

```

# Bind datasets
```{r}
tfc_fix <- tfc_renamed |> bind_rows(tfc_renamed2)
```

# Save dataset
```{r}
write_csv(tfc_fix, "./data_proc/tfc_fix.csv")
```


# Exclusão de Helicopteros


```{r}


#################################### CHECK DECEA HELICOPTER TABLE



# helicopters vector investigation, using a table from Rainer and chatgpt to write it down 

helicopters <- c("GAZL", "ZEFR", "ZA6", "YNHL", "X49", "X3", "X2", "WZ10", "WESX", "WASP", "W3", "V500", "ULTS", "UH1Y", "UH12", "UH1", "TIGR", "SYCA", "SURN", "SUCO", "SH4", "SH09", "SCOU", "SCOR", "SB1", "S97", "S92", "S76", "S65C", "S64", "S62", "S61R", "S61", "S58T", "S58P", "S55T", "S55P", "S52", "S51", "S434", "S360", "S330", "S285", "S278", "S274", "RVAL", "RP1", "RMOU", "R66", "R44", "R4", "R22", "PUMA", "PSW4", "PHIL", "OH1", "NH90", "NA40", "MI8", "MI6", "MI4", "MI38", "MI34", "MI28", "MI26", "MI24", "MI2", "MI14", "MI10", "MH20", "MD60", "MD52", "M74", "LYNX", "LR2T", "LCH", "LAMA", "KMAX", "KH4", "KA62", "KA52", "KA50", "KA27", "KA26", "KA25", "K226", "K209", "K126", "JAG2", "IS2", "HX2", "HUCO", "HSMT", "H64", "H60", "H53S", "H53", "H500", "H47", "H46", "H43B", "H43A", "H269", "H21", "H2", "H160", "H12T", "G2CA", "FREL", "FH11", "EXPL", "EXEJ", "EXEC", "ES11", "EN48", "EN28", "ELTO", "EH10", "EGL3", "EC75", "EC55", "EC45", "EC35", "EC30", "EC25", "EC20", "DYH2", "DRAG", "DJIN", "COMU", "CHIF", "CH7", "CH14", "CH12", "BSTP", "BRB2", "BK17", "BABY", "B525", "B505", "B47T", "B47J", "B47G", "B430", "B429", "B427", "B412", "B407", "B305", "B230", "B222", "B214", "B212", "B150", "B105", "B06T", "B06", "AS65", "AS55", "AS50", "AS3B", "AS32", "ANST", "ALO3", "ALO2", "ALH", "AC33", "AC31", "A600", "A2RT", "A189", "A169", "A149", "A139", "A129", "A119", "A109")


tfc_no_hel <- tfc_fix  |>
  filter(!(TYPE %in% helicopters)) 

tfc_movts_all_no_hel <- tfc_no_hel  |>
  group_by(DATE) |>
  summarise(DLY_FLTS = n()) |>
  ungroup() |>
  mutate(MVTS_NORM_ROLLAVG = zoo::rollmean(x = DLY_FLTS, k = 7, align = "center", fill = NA)
         )

tfc_movts_all <- tfc_fix  |>
  group_by(DATE) |>
  summarise(DLY_FLTS = n()) |>
  ungroup() |>
  mutate(MVTS_NORM_ROLLAVG = zoo::rollmean(x = DLY_FLTS, k = 7, align = "center", fill = NA)
         )

write_csv(tfc_no_hel, "./data_proc/tfc_no_hel.csv")
write_csv(tfc_movts_all_no_hel, "./data_proc/tfc_movts_all_no_hel.csv")
write_csv(tfc_movts_all, "./data_proc/tfc_movts_all.csv")
```



```{r}
##### FOR STUDY / CHECK

# # to have an idea of the helicop impact 
# 
# tfc_fix |> filter(TYPE %in% helicopters) |>  group_by(ICAO) |> summarise(N=n()) |> arrange(desc(N))
# 
# ## Help to check the data
# # Filter double ALDT (same time), excluding empty cells
# aldt_duplicates <- tfc_fix %>%
#   filter(!is.na(ALDT)) %>%  # Exclude NA
#   filter(duplicated(ALDT) | duplicated(ALDT, fromLast = TRUE))
# 
# # Filter double ALDT (same time), excluding empty cells - AND have the same FLTID
# aldt_fltid_duplicates <- tfc_fix %>%
#   filter(!is.na(ALDT)) %>%  # Exclude NA in ALDT
#   group_by(ALDT, FLTID) %>%  # Group
#   filter(n() > 1) %>%  # Mantain groups with more than 1 occurrency
#   ungroup()  
# 
# tfc_fix|> filter(TYPE %in% helicopters)|> group_by(ICAO) |> summarise(N= n()) |> arrange(desc(N)) |>  print(n = 200) |> slice_head(n = 34)  |>  print(n = 200)
# 
# 
# ##Studing TOP 34 APTs vs All APTS
# 
# # Identify less busy airport
# less_busy_apt <- tfc_fix |> 
#   filter(TYPE %in% helicopters) |> #NO HELICOPTERS
#   group_by(ICAO) |> 
#   summarise(N = n()) |> 
#   arrange(desc(N)) |> 
#   slice(35:n()) |> # SELECT THE LESS NUMBER YOU WANT
#   pull(ICAO)
# 
# tfc_movts_all_no_hel_top34apt <- tfc_fix  |>
#   filter(!(ICAO %in% less_busy_apt)) |> 
#   filter(!(TYPE %in% helicopters)) |>
#   group_by(DATE) |>
#   summarise(DLY_FLTS = n()) |>
#   ungroup()|> 
#   mutate(MVTS_NORM_ROLLAVG = zoo::rollmean(x = DLY_FLTS, k = 7, align = "center", fill = NA)) 
# 
# 
# plotdatatop34 <- tfc_movts_all_no_hel_top34apt |> 
#   ggplot(aes(x = DATE)) +
#   geom_line(aes(y = MVTS_NORM_ROLLAVG), colour = "red") +
#   geom_point(aes(y = DLY_FLTS), colour = "pink", alpha = 0.2, size = 0.5)
# 
# plotdatanew <- tfc_movts_all_no_hel |> 
#   ggplot(aes(x = DATE)) +
#   geom_line(aes(y = MVTS_NORM_ROLLAVG), colour = "darkblue") +
#   geom_point(aes(y = DLY_FLTS), colour = "blue", alpha = 0.2, size = 0.5)
# 
# plotdatanew + geom_line(data = tfc_movts_all_no_hel_top34apt, aes(y = MVTS_NORM_ROLLAVG), colour = "red") +
#   geom_point(data = tfc_movts_all_no_hel_top34apt, aes(y = DLY_FLTS), colour = "pink", alpha = 0.2, size = 0.5)


```


```{r}
# Split in years - ax
year_boundaries <- seq(as.Date("2019-01-01"), as.Date("2024-01-01"), by = "years")

tfc_movts_all <- read.csv("./data_proc/tfc_movts_all.csv")

# MAX and MIN per year
max_min_by_year <- tfc_movts_all %>%
  mutate(DATE = as.Date(DATE)) %>%
  group_by(YEAR = lubridate::year(DATE)) %>%
  summarise(
    max_avg = max(MVTS_NORM_ROLLAVG, na.rm = TRUE),  
    max_date = DATE[which.max(MVTS_NORM_ROLLAVG)],
    min_avg = min(MVTS_NORM_ROLLAVG, na.rm = TRUE),  
    min_date = DATE[which.min(MVTS_NORM_ROLLAVG)]
  ) %>%
  mutate(
    max_avg = round(max_avg),  # round - no decimal places
    min_avg = round(min_avg)   
  )

write_csv(max_min_by_year, "./data_proc/max_min_by_year.csv")

```




# Airport Level Air Traffic

```{r}
tfc_fix <- read_csv("./data_proc/tfc_fix.csv")
```

```{r}
# By YEAR
# restrict data to study airports
bra_apts <-c("SBBR","SBGR","SBSP","SBKP","SBRJ","SBGL","SBCF","SBSV","SBPA","SBCT")
eur_apts <-c("EHAM","LFPG","EGLL","EDDF","EDDM","LEMD","LIRF","LEBL","EGKK","LSZH")

study_apt_lvl <- tfc_fix |> 
  filter(ICAO %in% bra_apts) |> 
  #filter(!(TYPE %in% helicopters)) |> ### it is not necessary to exclude helicopters
  select(ICAO, PHASE, DATE, TYPE) |>
  mutate(YEAR = lubridate::year(DATE)) |> 
  group_by(ICAO, YEAR) |>
  summarise(TOT_FLTS_YEAR = n()) |>
  mutate(YEAR = as.character(YEAR))

write_csv(study_apt_lvl, "./data_proc/study_apt_lvl.csv")


```

```{r}
# By MONTH
# restrict data to study airports
bra_apts <-c("SBBR","SBGR","SBSP","SBKP","SBRJ","SBGL","SBCF","SBSV","SBPA","SBCT")
eur_apts <-c("EHAM","LFPG","EGLL","EDDF","EDDM","LEMD","LIRF","LEBL","EGKK","LSZH")

study_apt_lvl_month <- tfc_fix |> 
  filter(ICAO %in% bra_apts) |> 
 #filter(!(TYPE %in% helicopters)) |>  ### it is not necessary to exclude helicopters
  select(ICAO, PHASE, DATE, TYPE) |>
  mutate(YEAR = lubridate::year(DATE), MONTH=lubridate::month(DATE)) |> 
  group_by(ICAO, YEAR, MONTH) |>
  summarise(TOT_FLTS_MONTH = n())

write_csv(study_apt_lvl_month, "./data_proc/study_apt_lvl_month.csv")
```

# Peak Day Traffic

```{r}



# Peakday

# peak day = 99th percentile of daily traffic

extract_airport_tfc_counts_bra <- function(.tfc, .bra_apts = bra_apts){
  this_tfc_apts <- .tfc |> 
  filter(ICAO %in% .bra_apts) |> 
  mutate(DATE = case_when(
      PHASE == "ARR" ~ lubridate::date(ALDT)
    , PHASE == "DEP" ~ lubridate::date(ATOT)
    , TRUE ~ NA)
    ) |> group_by(ICAO, DATE) |> 
  summarise( ARRS = sum(PHASE == "ARR")
            ,DEPS = sum(PHASE == "DEP")
            , SRC_NA = sum(is.na(PHASE))
            , ARRS_REG = NA    # need to map to ADEP/ADES with taxi files?
            , DEPS_REG = NA
            , HEL = sum(CLASS %in% "HEL")
            , H = sum(substr(CLASS,1,1) %in% "H")
            , M = sum(substr(CLASS,1,1) %in% "M")
            , L = sum(substr(CLASS,1,1) %in% "L")
            , WTC_NA = sum(is.na(CLASS))
            , .groups = "drop")
  return(this_tfc_apts)
}

```

```{r}
# dataset retirado do repositório RQ
ac_wtc_class <- read_csv("./data/ac_wtc_class.csv", show_col_types = FALSE)

tfc_with_class <- tfc_fix |> left_join(ac_wtc_class, by = "TYPE")
tfc_apts <- extract_airport_tfc_counts_bra(tfc_with_class)

```

```{r}
write.csv(tfc_with_class, "./data_proc/BRA-airport-tfc-with-class.csv")
write.csv(tfc_apts, "./data_proc/BRA-airport-tfc.csv")
```

```{r}
peak_day_from_counts <- function(.counts, .pct = 0.99){
  peak <- .counts %>% 
    mutate( YEAR = lubridate::year(DATE)
           ,TOT  = ARRS + DEPS) %>% 
    group_by(ICAO, YEAR) %>% 
    summarise(PEAK_DAY_PCT = quantile(TOT, probs = .pct), .groups = "drop")
}

add_nbr_rwy <- function(.pdfc){
  peak <- .pdfc %>% 
    mutate(RWY = case_when(
       ICAO == "EHAM" ~ 6
      ,ICAO %in% c("EDDF","LFPG","LEMD","LIRF") ~ 4
      ,ICAO %in% c("LEBL","LSZH") ~ 3
      ,ICAO %in% c("EGLL","EDDM","SBGR","SBSP","SBGL","SBBR","SBRJ","SBSV","SBCT") ~ 2
      ,ICAO %in% c("EGKK","SBKP","SBCF","SBPA") ~ 1
      ,TRUE ~ as.numeric(NA)
    ))
}
peak_day_traffic <- read_csv("./data_proc/BRA-airport-tfc.csv", show_col_types = FALSE) |> 
  peak_day_from_counts() |> add_nbr_rwy()
```

```{r}
write.csv(peak_day_traffic, "./data_proc/BRA-airport-tfc-peakday-fix.csv")
```

# CHAP 4 - Predictability

# Punctuality

```{r}
# Caminho para pasta que armazena arquivos fonte zipados
path <- "C:/Users/rdrodrig/dev/repo"
fns <- list.files(path) # lista de arquivos que existem dentro de path
# caminho completo do arquivo "Dados Mov_Taxa Pico.zip"
tfc_fn <- list.files(path, pattern = "Dados Punctuallity.zip", full.names = TRUE)
tfc_fn


# Carregamento dos dados
.exdir   <- "./temp" # diretório para onde os arquivos extraídos serão salvos
.pattern <- "Monito_Tatico_" # padrão de nomenclatura de arquivos que serão lidos
.skip    <- 0 # linhas que serão puladas na leitura dos csvs 

# unzip dos arquivos salvando na pasta .exdir
unzip(zipfile = tfc_fn, exdir = .exdir, junkpaths = TRUE) 
# lista dos arquivos zipados em "Dados Mov_Taxa Pico.zip"
my_xlsxs <- list.files(path = .exdir, pattern = .pattern ,full.names = TRUE)
# le os arquivos unzipados e une em um único dataframe
punc <- my_xlsxs |> purrr::map_dfr(.f = ~ readxl::read_xlsx(.x, skip = .skip))
# apaga os arquivos unzipados
unlink(.exdir, recursive = TRUE)

```



standard naming conventions

helper function for delay groups (PBWG)

```{r}
add_delay_and_dlygrp <- function(.apdf){
  tmp <- .apdf |> 
    mutate(
      BLOCK_DLY = difftime(BLOCK_TIME, SCHED_TIME, units = "mins") |> as.numeric()
      , DLY_GRP = case_when(
        -Inf < BLOCK_DLY & BLOCK_DLY <= -60 ~ "(-INF,-60]"
        ,- 60 < BLOCK_DLY & BLOCK_DLY <= -55 ~ "(-60,-55]"
        ,- 55 < BLOCK_DLY & BLOCK_DLY <= -50 ~ "(-55,-50]"
        ,- 50 < BLOCK_DLY & BLOCK_DLY <= -45 ~ "(-50,-45]"
        ,- 45 < BLOCK_DLY & BLOCK_DLY <= -40 ~ "(-45,-40]"
        ,- 40 < BLOCK_DLY & BLOCK_DLY <= -35 ~ "(-40,-35]"
        ,- 35 < BLOCK_DLY & BLOCK_DLY <= -30 ~ "(-35,-30]"
        ,- 30 < BLOCK_DLY & BLOCK_DLY <= -25 ~ "(-30,-25]"
        ,- 25 < BLOCK_DLY & BLOCK_DLY <= -20 ~ "(-25,-20]"
        ,- 20 < BLOCK_DLY & BLOCK_DLY <= -16 ~ "(-20,-16]"
        ,- 16 < BLOCK_DLY & BLOCK_DLY <= -10 ~ "(-16,-10]"
        ,- 10 < BLOCK_DLY & BLOCK_DLY <= - 5 ~ "(-10,-5]"
        ,-  5 < BLOCK_DLY & BLOCK_DLY <=   0 ~ "(-5,0]"
        ,   0 < BLOCK_DLY & BLOCK_DLY <=   5 ~ "(0,5)"
        ,  5 <= BLOCK_DLY & BLOCK_DLY <   10 ~ "[5,10)"
        , 10 <= BLOCK_DLY & BLOCK_DLY <   15 ~ "[10,15)"
        , 15 <= BLOCK_DLY & BLOCK_DLY <   20 ~ "[15,20)"
        , 20 <= BLOCK_DLY & BLOCK_DLY <   25 ~ "[20,25)"
        , 25 <= BLOCK_DLY & BLOCK_DLY <   30 ~ "[25,30)"
        , 30 <= BLOCK_DLY & BLOCK_DLY <   35 ~ "[30,35)"
        , 35 <= BLOCK_DLY & BLOCK_DLY <   40 ~ "[35,40)"
        , 40 <= BLOCK_DLY & BLOCK_DLY <   45 ~ "[40,45)"
        , 45 <= BLOCK_DLY & BLOCK_DLY <   50 ~ "[45,50)"
        , 50 <= BLOCK_DLY & BLOCK_DLY <   55 ~ "[50,55)"
        , 55 <= BLOCK_DLY & BLOCK_DLY <   60 ~ "[55,60)"
        , 60 <= BLOCK_DLY & BLOCK_DLY <  Inf ~ "[60,INF)"
        , TRUE ~ NA_character_
      ) # end case_when
    )
}

sort_vector <- c(
    "(-INF,-60]", "(-60,-55]", "(-55,-50]", "(-50,-45]", "(-45,-40]", "(-40,-35]"
    ,"(-35,-30]", "(-30,-25]", "(-25,-20]", "(-20,-15]", "(-15,-10]", "(-10,-5]"
    ,   "(-5,0]",     "(0,5)",    "[5,10)",   "[10,15)",   "[15,20)",  "[20,25)"
    ,  "[25,30)",   "[30,35)",   "[35,40)",   "[40,45)",   "[45,50)",  "[50,55)"
    ,  "[55,60)",   "[60,INF)"
    )
```

```{r}
punc2 <- punc |> 
  rename(
     FLTID = Callsign
    ,ADEP  = `Sigla ADEP`
    ,ADES  = `Sigla ADES`
    ,APT   =  `Sigla LOCALITY`
    ,PHASE = Evento
    ,SCHED_TIME = `DH Prev Calco Strat`
    ,BLOCK_TIME = `DH Real Calco Tat`
    ) |> 
  # subset for airports in study
  filter(APT %in% bra_apts) |> 
  add_delay_and_dlygrp()

mvts_per_year <- punc2 |> 
  group_by(APT, PHASE, YEAR = lubridate::year(BLOCK_TIME)) |> 
  summarise(N_VALID = n())

mvts_per_month <- punc2 |> 
  group_by(APT, PHASE, YEAR = lubridate::year(BLOCK_TIME), MONTH = lubridate::month(BLOCK_TIME)) |> 
  summarise(N_VALID_MONTH = n())

punc2 <- punc2 |> 
  mutate(DATE = lubridate::date(BLOCK_TIME), YEAR = lubridate::year(BLOCK_TIME), MONTH = lubridate::month(BLOCK_TIME)
      , COUNT = 1) |> 
    distinct() |> 
    left_join(mvts_per_year, by = join_by(APT, PHASE, YEAR)) |> 
    left_join(mvts_per_month, by = join_by(APT, PHASE, YEAR, MONTH)) |>
  group_by(APT, DATE, PHASE, DLY_GRP, N_VALID, N_VALID_MONTH) |> 
  summarise(COUNT = sum(COUNT), .groups = "drop") |> 
  pivot_wider(
      id_cols = c("APT","DATE","PHASE","N_VALID", "N_VALID_MONTH")
    , names_from = DLY_GRP
    , values_from = COUNT
    , values_fill = 0
    ) |>  
  select(APT, DATE, PHASE, N_VALID, N_VALID_MONTH
        ,"(-INF,-60]"
        ,"(-60,-55]"
        ,"(-55,-50]"
        ,"(-50,-45]"
        ,"(-45,-40]"
        ,"(-40,-35]"
        ,"(-35,-30]"
        ,"(-30,-25]"
        ,"(-25,-20]"
        ,"(-20,-16]"
        ,"(-16,-10]"
        , "(-10,-5]"
        ,"(-5,0]"
        ,"(0,5)"
        ,"[5,10)"
        ,"[10,15)"
        ,"[15,20)"
        ,"[20,25)"
        ,"[25,30)"
        ,"[30,35)"
        ,"[35,40)"
        ,"[40,45)"
        ,"[45,50)"
        ,"[50,55)"
        ,"[55,60)"
        ,"[60,INF)")
```



```{r}
write_csv(punc2, "./data_proc/BRA-punc.csv")
```







# CHAP 05 - Capacity and Throughput


```{r}
tfc_fix <- read_csv("./data_proc/tfc_fix.csv", show_col_types = FALSE)
# Excluir dados de helicopteros do tfc_fix
```


```{r}
daily_tfc <- tfc_fix |> 
  filter(ICAO %in% bra_apts) |> 
  select(FLTID, ICAO, PHASE, DATE) |> group_by(ICAO, DATE) |> 
  summarise(N = n(), N_VALID = sum(!is.na(PHASE))
            , ARRS = sum(PHASE == "ARR")
            , DEPS = sum(PHASE == "DEP")
            , .groups = "drop") |> 
  mutate(FLTS = ARRS + DEPS)
```

```{r}
pk_day <- daily_tfc |> 
  group_by(ICAO, YEAR = year(DATE)) |> 
  summarise(N = n(), PK_DAY = quantile(FLTS, p = 0.99)) 

pk_day |> write_csv(file = "./data_proc/BRA-airport-tfc-peakday-fix.csv")
```



# airport throughput

```{r}
arrs <- tfc_fix |> filter(ICAO %in% bra_apts, PHASE == "ARR") |> 
  select(ICAO, FLTID, PHASE, MVT_TIME = ALDT) |> 
  distinct() |> 
  mutate(BIN = floor_date(MVT_TIME, unit = "hour"))

deps <- tfc_fix |> filter(ICAO %in% bra_apts, PHASE == "DEP") |> 
  select(ICAO, FLTID, PHASE, MVT_TIME = ATOT) |> 
  distinct() |> 
  mutate(BIN = floor_date(MVT_TIME, unit = "hour"))
```

```{r}
arr_thru <- arrs |> group_by(ICAO, BIN) |> 
  summarise(ARRS = n(), .groups = "drop")

dep_thru <- deps |> group_by(ICAO, BIN) |> 
  summarise(DEPS = n(), .groups = "drop")
```

combine

```{r}
apt_thru <- full_join(arr_thru, dep_thru, by = join_by(ICAO, BIN)) |> 
  mutate(across(.cols = c("ARRS","DEPS"), .fns = ~replace_na(.x,0))) 

apt_thru |> write_csv("./data_proc/BRA-THRU-analytic.csv")
```

# BLI x PLI

```{r ad-capacity-data}
## TODO RENAME VARIABLES and CLEAN CHAPTER
bra_cap <- tribble(   # CHECK AND VERIFY BRA DATA! # Manually updated all airport values reffereing to DECEA 2021 Report
  ~APT_ICAO, ~YEAR, ~MAX_CAP
  , "SBCT" , 2018 , 24
  , "SBCT" , 2019 , 28
    , "SBCT" , 2020 , 32
    , "SBCT" , 2021 , 32
  , "SBCT" , 2022 , 32
   , "SBCT" , 2023 , 32
  , "SBCT" , 2024 , 32
  , "SBPA" , 2018 , 26
  , "SBPA" , 2019 , 30
   , "SBPA" , 2020 , 34
   , "SBPA" , 2021 , 36
  , "SBPA" , 2022 , 36
   , "SBPA" , 2023 , 36
  , "SBPA" , 2024 , 36
  , "SBSV" , 2018 , 28
  , "SBSV" , 2019 , 32
   , "SBSV" , 2020 , 36
   , "SBSV" , 2021 , 36
  , "SBSV" , 2022 , 36
  , "SBSV" , 2023 , 36
  , "SBSV" , 2024 , 36
  , "SBRJ" , 2018 , 29
  , "SBRJ" , 2019 , 29
   , "SBRJ" , 2020 , 29
   , "SBRJ" , 2021 , 29
  , "SBRJ" , 2022 , 29
   , "SBRJ" , 2023 , 29
  , "SBRJ" , 2024 , 29
  , "SBKP" , 2018 , 31
  , "SBKP" , 2019 , 35
   , "SBKP" , 2020 , 40
   , "SBKP" , 2021 , 40
  , "SBKP" , 2022 , 40
  , "SBKP" , 2023 , 40
  , "SBKP" , 2024 , 40
  , "SBCF" , 2018 , 31
  , "SBCF" , 2019 , 35
   , "SBCF" , 2020 , 37
   , "SBCF" , 2021 , 37
  , "SBCF" , 2022 , 37
  , "SBCF" , 2023 , 37
  , "SBCF" , 2024 , 37
  , "SBSP" , 2018 , 41
  , "SBSP" , 2019 , 41
   , "SBSP" , 2020 , 41    
   , "SBSP" , 2021 , 41    
  , "SBSP" , 2022 , 41
  , "SBSP" , 2023 , 44    
  , "SBSP" , 2024 , 44
  , "SBGL" , 2018 , 48
  , "SBGL" , 2019 , 54
   , "SBGL" , 2020 , 60
   , "SBGL" , 2021 , 60
  , "SBGL" , 2022 , 60
 , "SBGL" , 2023 , 60
  , "SBGL" , 2024 , 60
  , "SBGR" , 2018 , 55
  , "SBGR" , 2019 , 57
   , "SBGR" , 2020 , 57     
   , "SBGR" , 2021 , 57     
  , "SBGR" , 2022 , 57
   , "SBGR" , 2023 , 60     
  , "SBGR" , 2024 , 60
  , "SBBR" , 2018 , 64
  , "SBBR" , 2019 , 72
   , "SBBR" , 2020 , 80
   , "SBBR" , 2021 , 80
  , "SBBR" , 2022 , 80
  , "SBBR" , 2023 , 80
  , "SBBR" , 2024 , 80
  , "SBRF" , 2018 , 30
  , "SBRF" , 2019 , 34
   , "SBRF" , 2020 , 38
   , "SBRF" , 2021 , 38
  , "SBRF" , 2022 , 38
  , "SBRF" , 2023 , 38
  , "SBRF" , 2024 , 38
  , "SBFL" , 2018 , 15
  , "SBFL" , 2019 , 25
  , "SBFL" , 2020 , 25
  , "SBFL" , 2021 , 25
  , "SBFL" , 2022 , 25
  , "SBFL" , 2023 , 25
  , "SBFL" , 2024 , 25
)

eur_cap <- tribble(
  ~APT_ICAO, ~YEAR, ~MAX_CAP
  , "EDDF" , 2018 , 100
  , "EDDF" , 2019 , 106
      , "EDDF" , 2020 , 106
      , "EDDF" , 2021 , 106
  , "EDDF" , 2022 , 106
  , "EDDM" , 2018 , 90
  , "EDDM" , 2019 , 90
    , "EDDM" , 2020 , 90
    , "EDDM" , 2021 , 90
  , "EDDM" , 2022 , 90
  , "EGKK" , 2018 , 55
  , "EGKK" , 2019 , 55
    , "EGKK" , 2020 , 55
    , "EGKK" , 2021 , 55
  , "EGKK" , 2022 , 55
  , "EGLL" , 2018 , 88
  , "EGLL" , 2019 , 88
    , "EGLL" , 2020 , 88
    , "EGLL" , 2021 , 88
  , "EGLL" , 2022 , 88
  , "EHAM" , 2018 , 112
  , "EHAM" , 2019 , 112
    , "EHAM" , 2020 , 112
    , "EHAM" , 2021 , 112
  , "EHAM" , 2022 , 112
  , "LEBL" , 2018 , 78
  , "LEBL" , 2019 , 78
    , "LEBL" , 2020 , 78
    , "LEBL" , 2021 , 78
  , "LEBL" , 2022 , 78
  , "LEMD" , 2018 , 100
  , "LEMD" , 2019 , 100
    , "LEMD" , 2020 , 100
    , "LEMD" , 2021 , 100
  , "LEMD" , 2022 , 100
  , "LFPG" , 2018 , 120
  , "LFPG" , 2019 , 120
    , "LFPG" , 2020 , 120
    , "LFPG" , 2021 , 120
  , "LFPG" , 2022 , 120
  , "LIRF" , 2018 , 90
  , "LIRF" , 2019 , 90
    , "LIRF" , 2020 , 90
    , "LIRF" , 2021 , 90
  , "LIRF" , 2022 , 90
  , "LSZH" , 2018 , 66
  , "LSZH" , 2019 , 66
    , "LSZH" , 2020 , 66
    , "LSZH" , 2021 , 66
  , "LSZH" , 2022 , 66
)
```

```{r}
hourly_thrus_bra <- tfc_fix |> 
  filter(ICAO %in% bra_apts) |> 
  select(ICAO, FLTID, PHASE, ATOT, ALDT ) |> 
  distinct() |> 
  mutate(MVT_TIME_UTC = case_when(PHASE == "ARR" ~ ALDT, PHASE == "DEP" ~ ATOT )) |> 
  select(-c(ATOT, ALDT)) |> 
  mutate(BIN_HR = floor_date(MVT_TIME_UTC, unit = "hour")) |> 
  group_by(ICAO, BIN_HR) |> 
  summarise(TOT_THRU = n(), THRU_ARRS = sum(PHASE == "ARR"), THRU_DEPS = sum(PHASE == "DEP"), .groups = "drop")

bra_cap3 <- bra_cap |> 
  bind_rows(bra_cap |> filter(YEAR == 2022) |> mutate(YEAR = 2023))

hourly_thrus_bra <- hourly_thrus_bra |> 
  mutate(YEAR = year(BIN_HR)) |> 
  left_join(bra_cap3 |> rename(ICAO = APT_ICAO), by = join_by(ICAO, YEAR))

bli_pli_bra <- hourly_thrus_bra |> 
  mutate( PLI = TOT_THRU >= 0.8 * MAX_CAP
         ,BLI = TOT_THRU >= 0.2 * MAX_CAP
         ) |> 
  group_by(ICAO, YEAR) |> 
  summarise(N = n(), PLI = sum(PLI, na.rm = TRUE), BLI = sum(BLI, na.rm = TRUE)
            , .groups = "drop") |>
  mutate(PLI = PLI / N, BLI = BLI /N)


write_csv(bli_pli_bra, "./data_proc/BRA-BLI-PLI.csv")
```


# CHAP 6 - Efficiency

# TAXI-IN

```{r}
unzip_and_read_csv_files <- function(
      .ziparchive
    , .pattern, .exdir = "./temp"
    , .force_all_characters = FALSE
    ){
  # unzip zip file to temporary folder
  unzip(zipfile = this_fn, exdir = .exdir, junkpaths = TRUE)
  # check what we unzipped
  zipped_fns <- list.files(path = .exdir, pattern = .pattern, full.names = TRUE)
  # iterate over file list and read in files - here: csv
  if(.force_all_characters == FALSE){
    zipped_data <- zipped_fns |> 
      purrr::map_dfr(.f = readr::read_csv, show_col_types = FALSE)
  }
  if(.force_all_characters == TRUE){
    zipped_data <- zipped_fns |> 
      purrr::map_dfr(.f = readr::read_csv, col_types = cols(.default = col_character()))
  }
  # remove temp folder
  unlink(.exdir, recursive = TRUE)
  return(zipped_data)
}
```


```{r}
# Caminho para pasta que armazena arquivos fonte zipados
path <- "C:/Users/rdrodrig/dev/repo"
fns <- list.files(path) # lista de arquivos que existem dentro de path
# caminho completo do arquivo "Taxi_in_out.zip"
this_fn <- list.files(path, pattern = "Taxi_in_out.zip", full.names = TRUE)

taxi_ins <- unzip_and_read_csv_files(this_fn, .pattern = "Taxi_in",.force_all_characters = TRUE)

```

```{r}
taxi_ins2 <- taxi_ins |> select(
    APT = Aerop.
  , FLTID = Indicativo
  , TYPE = Aeronave
  , AIBT = `AOBT/AIBT`
  , ALDT = `ATOT/ALDT`
  , TXIT = `Taxi (min)`
  , REF  = Desimp.
  , ADD_TIME = Adicional
  ) |> 
  filter(APT %in% bra_apts) |> 
  mutate( ADD_TIME = gsub(pattern = "\\,", replacement = "\\.", ADD_TIME )
         ,ADD_TIME = as.numeric(ADD_TIME)
         ,DATE = lubridate::date(AIBT))

txit <- taxi_ins2 |> 
  summarise(MVTS = n(), ADD_TIME = sum(ADD_TIME, na.rm = TRUE), .by = c("APT","DATE")) |> 
  mutate(AVG_ADD_TIME = ADD_TIME / MVTS, PHASE = "TXIT") |> 
  select(APT, PHASE, DATE, everything())
```


```{r}
write_csv(txit, file = "./data_proc/BRA-txit.csv")
```


# TAXI OUT

```{r}
# Caminho para pasta que armazena arquivos fonte zipados
path <- "C:/Users/rdrodrig/dev/repo"
fns <- list.files(path) # lista de arquivos que existem dentro de path
# caminho completo do arquivo "Taxi_in_out.zip"
this_fn <- list.files(path, pattern = "Taxi_in_out.zip", full.names = TRUE)

taxi_outs <- unzip_and_read_csv_files(this_fn, .pattern = "Taxi_out",.force_all_characters = TRUE)
```

```{r}
taxi_outs2 <- taxi_outs |> select(
    APT = Aerop.
  , FLTID = Indicativo
  , TYPE = Aeronave
  , AOBT = `AOBT/AIBT`
  , ATOT = `ATOT/ALDT`
  , TXOT = `Taxi (min)`
  , REF  = Desimp.
  , ADD_TIME = Adicional
  ) |> 
  filter(APT %in% bra_apts) |> 
  mutate( ADD_TIME = gsub(pattern = "\\,", replacement = "\\.", ADD_TIME )
         ,ADD_TIME = as.numeric(ADD_TIME)
         ,DATE = lubridate::date(AOBT))

txot <- taxi_outs2 |> 
  summarise(MVTS = n(), ADD_TIME = sum(ADD_TIME, na.rm = TRUE), .by = c("APT","DATE")) |> 
  mutate(AVG_ADD_TIME = ADD_TIME / MVTS, PHASE = "TXOT") |> 
  select(APT, PHASE, DATE, everything())
```

```{r}
write_csv(txot, file = "./data_proc/BRA-TXOT.csv")
```



# ASMA

# Reference TIME

```{r}
# helper function to check for file extensions
get_file_extension <- function(.fn) strsplit(.fn, ".", fixed=TRUE)[[1]][-1]

unzip_and_read_csv_files <- function(
    .ziparchive,
    .pattern,
    .exdir = "./temp",
    .force_all_characters = FALSE,
    .sep = ","
) {
  # unzip zip file to temporary folder
  unzip(zipfile = .ziparchive, exdir = .exdir, junkpaths = TRUE)
  
  # check what we unzipped
  zipped_fns <- list.files(path = .exdir, pattern = .pattern, full.names = TRUE)
  
  # iterate over file list and read in files - here: csv
  if (.force_all_characters == FALSE) {
    zipped_data <- purrr::map_dfr(
      zipped_fns,
      .f = ~ readr::read_delim(.x, delim = .sep, show_col_types = FALSE)
    )
  } else {
    zipped_data <- purrr::map_dfr(
      zipped_fns,
      .f = ~ readr::read_delim(.x, delim = .sep, col_types = readr::cols(.default = readr::col_character()))
    )
  }
  
  # remove temp folder
  unlink(.exdir, recursive = TRUE)
  
  return(zipped_data)
}
```

# standardise asma dataset

```{r}
standardise_bra_asma <- function(.df, .apts_scope = bra_apts){
  this_df <- .df |> 
    select(
        ADES = ades
      , ADEP = adep 
      , FLTID = fltid
      , CLASS
      , TYPE = type
      , RWY = drwy
      , C40_BRG = c40_bear
      , C40_TIME = c40time
      , C100_BRG = c100_bear
      , C100_TIME = c100time
      , AIBT = aibt
      , ALDT = aldt
  ) |> 
  filter(ADES %in% .apts_scope) |>
  mutate(C40_TIME = lubridate::parse_date_time(C40_TIME, orders = c("Ymd HMS","dmY HMS"))
         ,C100_TIME = lubridate::parse_date_time(C100_TIME, orders = c("Ymd HMS","dmY HMS"))
         ,AIBT = lubridate::parse_date_time(AIBT, orders = c("Ymd HMS","dmY HMS"))
         ,ALDT = lubridate::parse_date_time(ALDT, orders = c("Ymd HMS","dmY HMS"))
         ,DATE = lubridate::date(ALDT)
         ,YEAR = year(DATE)
         ,MONTH = month(DATE)
  )
  return(this_df)
}
```


# Path and read - ASMA files

```{r}
path <- "C:/Users/rdrodrig/dev/repo"
this_fn    <- list.files(path, pattern = "Dados ASMA.zip", full.names = TRUE)
inside_fns <- unzip(this_fn, list = TRUE)$Name
inside_fns

bra_apts <- c("SBGR","SBGL","SBRJ","SBCF","SBBR","SBSV","SBKP","SBSP","SBCT","SBPA")

# read in ASMA files
asma <- unzip_and_read_csv_files(this_fn, .pattern = "KPI08", .force_all_characters = TRUE, .sep = ";") |>
  standardise_bra_asma()
```

# clean data - # filtering and changing col names,time format

```{r}
asma2 <- asma |> select(
  FLTID,
  ADEP, 
  ADES,
  TYPE, 
  CLASS,
  RWY, 
  C100_BRG, 
  C100_TIME, 
  ALDT) |> 
  filter(ADES %in% bra_apts, (YEAR = lubridate::year(ALDT)) %in% 2019:2024) |> tidyr::drop_na()

glimpse(asma2)

# write out analytic data set for later
#asma2 |> write_csv("./data_proc/ASMA-analytic.csv")

```



# Calc ref time - ICAO = 20th percentile / PBWG = (15th + 5 th) /2


```{r}
#  ICAO = 20th percentile / probs = 0.2
calc_asma_ref_icao <- function(.asma_ref_sample, .threshold = 0){
  tmp <- .asma_ref_sample |>
    mutate(
      ALDT = as.POSIXct(ALDT, format = "%Y-%m-%dT%H:%M:%OS", tz = "UTC"),
      C100_TIME = as.POSIXct(C100_TIME, format = "%Y-%m-%dT%H:%M:%OS", tz = "UTC"),
      A100_TIME = as.numeric(difftime(ALDT, C100_TIME, units = "mins"))
      ) |> 
    filter(between(A100_TIME, 5, 45))
  
  ref <- tmp |> 
    group_by(ADES, CLASS, C100_SECT, RWY, REF_YEAR) |> 
    summarise( REF_ICAO = quantile(A100_TIME, probs = 0.2)
             , REF_ICAO_SMPL = n()
             , .groups = "drop"
             )
 
# #  PBWG = (15th + 5 th) /2 

    pbwg <- tmp |> 
    group_by(ADES, CLASS, C100_SECT, RWY, REF_YEAR) |> 
    summarise( P05 = quantile(A100_TIME, probs = 0.05)
              ,P15 = quantile(A100_TIME, probs = 0.15)
              ,REF_PBWG_SMPL = length(A100_TIME[A100_TIME >= P05 & A100_TIME <= P15])
               , .groups = "drop"
              ) |> 
    mutate(REF_PBWG = (P05 + P15) / 2)
  
  ref <- ref |> left_join(pbwg)
  
  return(ref)
}
```


# ASMA Sector

```{r}
# add numbered sectors based on bearing and break-vector
append_asma_sectors <- function(df, .year, .break_vec =c(0,50,150, 260, 335, 360), .span_across_north = FALSE) {
  ref <- df |> filter(YEAR %in% .year) |> 
    select(ADES, FLTID
           , CLASS
           , C100_BRG
           , C100_TIME
           , ALDT
           , RWY ) |> 
    mutate(
        C100_BRG = as.numeric(C100_BRG),
        C100_SECT = cut( x = C100_BRG
                      ,breaks = .break_vec
                      ,include.lowest = TRUE) |> as.numeric(),
        REF_YEAR = paste(unlist(.year), collapse = '-')
        )
  if(.span_across_north == TRUE){message("HEY ADD OVERRUN")
    ref <- ref |> mutate(C100_SECT = ifelse(C100_SECT == max(C100_SECT), 1, C100_SECT))
    }    
  return(ref)
  
}
```

```{r}
.ref_year = c(2023)

# SBGR - c(0,50,150, 270, 335, 360)  - north span T
sects <- c(0,50,150, 270, 335, 360)
sbgr_ref <- asma2 |> 
  filter(ADES == "SBGR") |> 
  mutate(YEAR = lubridate::year(ALDT)) |> 
  append_asma_sectors(.year = .ref_year,.break_vec = sects, .span_across_north = T) |> 
  calc_asma_ref_icao()

# SBSP - c(0,50,150, 260, 335, 360) - north span T
sects <- c(0,50,150, 260, 335, 360)
sbsp_ref <- asma2 |> 
  filter(ADES == "SBSP") |>
  mutate(YEAR = lubridate::year(ALDT)) |>
  append_asma_sectors(.year = .ref_year,.break_vec = sects, .span_across_north = T) |>
  calc_asma_ref_icao()

# SBKP c(70, 130, 260, 360) F
sects <- c(0,70, 130, 260, 360)
sbkp_ref <- asma2 |> 
  filter(ADES == "SBKP") |> 
  mutate(YEAR = lubridate::year(ALDT)) |> 
  append_asma_sectors(.year = .ref_year,.break_vec = sects, .span_across_north = F) |> 
  calc_asma_ref_icao()

# SBBR  c(0,85,155,230,270,360) F
sects <- c(0,85,155,230,270,360)
sbbr_ref <- asma2 |> 
  filter(ADES == "SBBR") |> 
  mutate(YEAR = lubridate::year(ALDT)) |> 
  append_asma_sectors(.year = .ref_year,.break_vec = sects, .span_across_north = F) |> 
  calc_asma_ref_icao()

# SBRJ    c(0,150,270, 360)  FALSE
sects <- c(0,150,270, 360)
sbrj_ref <- asma2 |> 
  filter(ADES == "SBRJ") |> 
  mutate(YEAR = lubridate::year(ALDT)) |> 
  append_asma_sectors(.year = .ref_year,.break_vec = sects, .span_across_north = F) |> 
  calc_asma_ref_icao()

# SBPA      
sects <- c(0, 80, 200, 250, 340)   
sbpa_ref <- asma2 |> 
  filter(ADES == "SBPA") |> 
  mutate(YEAR = lubridate::year(ALDT)) |> 
  append_asma_sectors(.year = .ref_year,.break_vec = sects, .span_across_north = T) |> 
  calc_asma_ref_icao()

# SBCF    c(0, 80, 120, 190, 250, 360)   FALSE
sects <- c(0, 80, 120, 190, 250, 360)
sbcf_ref <- asma2 |> 
  filter(ADES == "SBCF") |> 
  mutate(YEAR = lubridate::year(ALDT)) |> 
  append_asma_sectors(.year = .ref_year,.break_vec = sects, .span_across_north = F) |> 
  calc_asma_ref_icao()

# SBSV <- c(0,25, 60, 180, 300,360)  TRU
sects <- c(0,25, 60, 180, 300,360)
sbsv_ref <- asma2 |> 
  filter(ADES == "SBSV") |> 
  mutate(YEAR = lubridate::year(ALDT)) |> 
  append_asma_sectors(.year = .ref_year,.break_vec = sects, .span_across_north = T) |> 
  calc_asma_ref_icao()


#SBCT   c(25,90, 200, 280, 340 ) T
sects <- c(25,90, 200, 280, 340)
sbct_ref <- asma2 |> 
  filter(ADES == "SBCT") |> 
  mutate(YEAR = lubridate::year(ALDT)) |> 
  append_asma_sectors(.year = .ref_year,.break_vec = sects, .span_across_north = T) |> 
  calc_asma_ref_icao()

#SBGL c(0,80,200, 240, 280, 360)   FALSE
sects <- c(0,80,200, 240, 280, 360)
sbgl_ref<- asma2 |> 
  filter(ADES == "SBGL") |> 
  mutate(YEAR = lubridate::year(ALDT)) |> 
  append_asma_sectors(.year = .ref_year,.break_vec = sects, .span_across_north = F) |> 
  calc_asma_ref_icao()

```

# ADD ASMA Sector

```{r}
add_asma_sector <- function(.asma2, .break_vec, .span_north = FALSE){
  with_sector <- .asma2 |> mutate(
        C100_SECT = cut( x = as.numeric(C100_BRG)
                      ,breaks = .break_vec
                      ,include.lowest = TRUE) |> as.numeric() 
        )
  if(.span_north == TRUE){message("spanning North")
    with_sector <- with_sector |> 
      mutate(C100_SECT = ifelse(C100_SECT == max(C100_SECT), 1, C100_SECT))
  }
  return(with_sector)
}

prepare_asma <- function(.asma2, .apt){ 
  df <- .asma2 |> filter(ADES == .apt) |> 
    mutate(A100_TIME = difftime(ALDT, C100_TIME, units = "min") |> as.numeric()) |> 
    filter(between(A100_TIME, 15, 100))
  
   return(df) 
}
```



## ASMA ANALYSIS FUNCTION

```{r}
asma_analysis <- function(.asma_df){
  .asma_df |> 
  mutate(ADD_TIME = A100_TIME - REF, MOF = substr(ALDT, 1,7)) |> 
  group_by(ADES, MOF, REF_YEAR) |> 
  summarise(N = n(), N_VALID = sum(!is.na(ADD_TIME))
            , SUM_TRAVEL = sum(A100_TIME[!is.na(ADD_TIME)])
            , SUM_REF = sum(REF[!is.na(ADD_TIME)])
            , CHECK_ADD = sum(ADD_TIME, na.rm = TRUE)
            , .groups = "drop") |> 
  mutate(  SUM_ADD_TIME = SUM_TRAVEL - SUM_REF
         , OK = abs(CHECK_ADD - SUM_ADD_TIME) < 0.01
         , AVG_ADD_TIME = SUM_ADD_TIME / N_VALID
         )
}
```


## SBGR

```{r}
tmp_ref <- sbgr_ref
ref   <- tmp_ref |> select(ADES, CLASS, C100_SECT, RWY, REF = REF_PBWG, REF_YEAR)

rwy_change <- ref |>
  mutate(RWY = case_when(
     RWY == "09L" ~ "10L", 
     RWY == "09R" ~ "10R", 
     RWY == "09" ~ "10",
     RWY == "27L" ~ "28L",
     RWY == "27R" ~ "28R",
     RWY == "10L" ~ "10L", 
     RWY == "10R" ~ "10R", 
     RWY == "10" ~ "10",
     RWY == "28L" ~ "28L",
     RWY == "28R" ~ "28R"
     ))

sects <- c(0,50,150, 270, 335, 360) 
span_north <- TRUE

my_asma <- asma2 |> 
  mutate(RWY = case_when(
     RWY == "09L" ~ "10L", 
     RWY == "09R" ~ "10R", 
     RWY == "09" ~ "10",
     RWY == "27L" ~ "28L",
     RWY == "27R" ~ "28R",
     RWY == "10L" ~ "10L", 
     RWY == "10R" ~ "10R", 
     RWY == "10" ~ "10",
     RWY == "28L" ~ "28L",
     RWY == "28R" ~ "28R"
     )
) |>
# check runway change vs year of calculation ==> TODO double refs and save them!
#  my_asma <- asma2 |> 
  prepare_asma("SBGR") |> 
  add_asma_sector(sects, span_north) |> 
  left_join(ref, by = join_by(ADES, CLASS, RWY, C100_SECT))
my_asma

sbgr_asma_results <- my_asma |> asma_analysis()
sbgr_asma_results

sbgr_asma_results |> ggplot() + geom_point(aes(x = MOF, y = AVG_ADD_TIME))
```

## SBSP

```{r}
tmp_ref <- sbsp_ref
ref   <- tmp_ref |> select(ADES, CLASS, C100_SECT, RWY, REF = REF_PBWG, REF_YEAR)

sects <- c(0,50,150, 260, 335, 360)
span_north <- TRUE

my_asma <- asma2 |> 
  prepare_asma("SBSP") |> 
  add_asma_sector(sects, span_north) |> 
  left_join(ref, by = join_by(ADES, CLASS, RWY, C100_SECT))
my_asma

sbsp_asma_results <- my_asma |> asma_analysis()
sbsp_asma_results

sbsp_asma_results |> ggplot() + geom_point(aes(x = MOF, y = AVG_ADD_TIME))
```


## SBKP

```{r}
this_apt <- "SBKP"
tmp_ref <- sbkp_ref
ref   <- tmp_ref |> select(ADES, CLASS, C100_SECT, RWY, REF = REF_PBWG, REF_YEAR)

sects <- c(70, 130, 260, 360)
span_north <- FALSE

my_asma <- asma2 |> 
  prepare_asma(this_apt) |> 
  add_asma_sector(sects, span_north) |> 
  left_join(ref, by = join_by(ADES, CLASS, RWY, C100_SECT))
my_asma

sbkp_asma_results <- my_asma |> asma_analysis()
sbkp_asma_results

sbkp_asma_results |> ggplot() + geom_point(aes(x = MOF, y = AVG_ADD_TIME)) 
```

## SBBR

```{r}
# SBBR  c(0,85,155,230,270,360) F

this_apt <- "SBBR"
tmp_ref <- sbbr_ref
ref   <- tmp_ref |> select(ADES, CLASS, C100_SECT, RWY, REF = REF_PBWG, REF_YEAR)

sects <- c(0,85,155,230,270,360)
span_north <- FALSE

my_asma <- asma2 |> 
  prepare_asma(this_apt) |> 
  add_asma_sector(sects, span_north) |> 
  left_join(ref, by = join_by(ADES, CLASS, RWY, C100_SECT))
my_asma

sbbr_asma_results <- my_asma |> asma_analysis()
sbbr_asma_results

sbbr_asma_results |> ggplot() + geom_point(aes(x = MOF, y = AVG_ADD_TIME)) 
```


# SBRJ   

```{r}
this_apt <- "SBRJ"
tmp_ref <- sbrj_ref
ref   <- tmp_ref |> select(ADES, CLASS, C100_SECT, RWY, REF = REF_PBWG, REF_YEAR)

sects <- c(0,150,270, 360)
span_north <- FALSE

my_asma <- asma2 |> 
  prepare_asma(this_apt) |> 
  add_asma_sector(sects, span_north) |> 
  left_join(ref, by = join_by(ADES, CLASS, RWY, C100_SECT))
my_asma

sbrj_asma_results <- my_asma |> asma_analysis()
sbrj_asma_results

sbrj_asma_results |> ggplot() + geom_point(aes(x = MOF, y = AVG_ADD_TIME)) 
```


# SBPA      

```{r}
this_apt <- "SBPA"
tmp_ref <- sbpa_ref
ref   <- tmp_ref |> select(ADES, CLASS, C100_SECT, RWY, REF = REF_PBWG, REF_YEAR)

sects <- c(0, 80, 200, 250, 340)
span_north <- FALSE

my_asma <- asma2 |> 
  prepare_asma(this_apt) |> 
  add_asma_sector(sects, span_north) |> 
  left_join(ref, by = join_by(ADES, CLASS, RWY, C100_SECT))
my_asma

sbpa_asma_results <- my_asma |> asma_analysis()
sbpa_asma_results

sbpa_asma_results |> ggplot() + geom_point(aes(x = MOF, y = AVG_ADD_TIME)) 
```

# SBCF   

```{r}
this_apt <- "SBCF"
tmp_ref <- sbcf_ref
ref   <- tmp_ref |> select(ADES, CLASS, C100_SECT, RWY, REF = REF_PBWG, REF_YEAR)

sects <- c(0, 80, 120, 190, 250, 360)
span_north <- FALSE

my_asma <- asma2 |> 
  prepare_asma(this_apt) |> 
  add_asma_sector(sects, span_north) |> 
  left_join(ref, by = join_by(ADES, CLASS, RWY, C100_SECT))
my_asma

sbcf_asma_results <- my_asma |> asma_analysis()
sbcf_asma_results

sbcf_asma_results |> ggplot() + geom_point(aes(x = MOF, y = AVG_ADD_TIME)) 
```


## SBSV 


```{r}
this_apt <- "SBSV"
tmp_ref <- sbsv_ref
ref   <- tmp_ref |> select(ADES, CLASS, C100_SECT, RWY, REF = REF_PBWG, REF_YEAR)

sects <- c(0,25, 60, 180, 300,360)
span_north <- TRUE

my_asma <- asma2 |> 
  prepare_asma(this_apt) |> 
  add_asma_sector(sects, span_north) |> 
  left_join(ref, by = join_by(ADES, CLASS, RWY, C100_SECT))
my_asma

sbsv_asma_results <- my_asma |> asma_analysis()
sbsv_asma_results

sbsv_asma_results |> ggplot() + geom_point(aes(x = MOF, y = AVG_ADD_TIME)) 
```

## SBGL

```{r}
this_apt <- "SBGL"
tmp_ref <- sbgl_ref
ref   <- tmp_ref |> select(ADES, CLASS, C100_SECT, RWY, REF = REF_PBWG, REF_YEAR)

sects <- c(0,80,200, 240, 280, 360)
span_north <- TRUE

my_asma <- asma2 |> 
  prepare_asma(this_apt) |> 
  add_asma_sector(sects, span_north) |> 
  left_join(ref, by = join_by(ADES, CLASS, RWY, C100_SECT))
my_asma

sbgl_asma_results <- my_asma |> asma_analysis()
sbgl_asma_results

sbgl_asma_results |> ggplot() + geom_point(aes(x = MOF, y = AVG_ADD_TIME)) 
```

## SBCT 

```{r}
this_apt <- "SBCT"
tmp_ref <- sbct_ref
ref   <- tmp_ref |> select(ADES, CLASS, C100_SECT, RWY, REF = REF_PBWG, REF_YEAR)

sects <- c(25,90, 200, 280, 340)
span_north <- TRUE

my_asma <- asma2 |> 
  prepare_asma(this_apt) |> 
  add_asma_sector(sects, span_north) |> 
  left_join(ref, by = join_by(ADES, CLASS, RWY, C100_SECT))
my_asma

sbct_asma_results <- my_asma |> asma_analysis()
sbct_asma_results

sbct_asma_results |> ggplot() + geom_point(aes(x = MOF, y = AVG_ADD_TIME))
```



## AIRPORT,DATE,FLTS,RWY,TOT_A100,TOT_REF,TOT_ADD,AVG_ADD

```{r}
bra_asma <- 
  bind_rows(
     sbgr_asma_results, sbsp_asma_results, sbkp_asma_results, sbbr_asma_results
    ,sbrj_asma_results, sbpa_asma_results, sbcf_asma_results, sbsv_asma_results
    ,sbgl_asma_results, sbct_asma_results
    ) |> 
  select(AIRPORT = ADES, DATE = MOF, FLTS = N_VALID, TOT_A100 = SUM_TRAVEL
         ,TOT_REF = SUM_REF, TOT_ADD = SUM_ADD_TIME, AVG_ADD = AVG_ADD_TIME, REF_YEAR) |> 
  filter(!is.na(REF_YEAR))


bra_asma |> write_csv("./data_proc/BRA-ASMA.csv")

```

```{r}
bra_asma <- read_csv("./data_proc/BRA-ASMA.csv")
```


```{r}
bra_asma_year <- bra_asma |> select(AIRPORT, DATE, FLTS, AVG_ADD, TOT_ADD) |>
  mutate(YEAR = lubridate::ym(DATE)
        ,YEAR = lubridate::year(YEAR)
        ) |>
  group_by(AIRPORT, YEAR) |> 
  summarise(AVG_ADD_ASMA = sum(TOT_ADD)/ sum(FLTS)
         ,N_VALID = sum(FLTS)) |> 
  ungroup() |>
  select(AIRPORT, YEAR, AVG_ADD_ASMA, N_VALID) |>
  mutate(REGION = "BRA")

bra_asma_year |> write_csv("./data_proc/BRA-ASMA_year.csv")
```



###################################################



```{r}
ggplot(data = bra_asma_year, mapping = aes(y = AIRPORT, x = AVG_ADD_ASMA, fill = as.factor(YEAR))) +
geom_col(position = position_dodge(-.9), width = 0.9) + 
  geom_vline(xintercept = c(2,7), linetype = "dotted")
```




# VARIABILITY

```{r}
Tabela_VRA<- read_delim("C:/Users/rdrodrig/dev/raw-data/Variability.zip", 
                                         delim = ";", escape_double = FALSE, trim_ws = TRUE)
```

Tabela_VRA<- read_delim("Dados EUR 2019-2022/Dados Variability/VRA_ano2023.csv", 
                                         delim = ";", escape_double = FALSE, trim_ws = TRUE)



```{r}
Tabela_qtde_voos_saida <- Tabela_VRA %>%
  count(sg_origem, name = "dep")%>%
  #arrange(dep)%>%
  rename(aeroporto=sg_origem)


Tabela_qtde_voos_chegada <- Tabela_VRA %>%
  count(sg_destino, name = "arr")%>%
  #arrange(arr)%>%
  rename(aeroporto=sg_destino)


# Unir as tabelas com base na coluna 'nome'
tabela_dep_e_pouso <- merge(Tabela_qtde_voos_chegada, Tabela_qtde_voos_saida, by = "aeroporto", all = TRUE)

# Calcular a soma de dep e arrival
tabela_dep_e_pouso$total <- rowSums(tabela_dep_e_pouso[, c("arr", "dep")], na.rm = TRUE)

# Somente aeroporto com SBxx
aeroportos_brasil <- tabela_dep_e_pouso %>%
  filter(startsWith(aeroporto, "SB"))%>%
  mutate(percentual_mov_total= sprintf("%.2f%%", total / sum(total) * 100))%>%
    arrange(desc(total))
 

```


```{r}

# Calculando a soma acumulada
aeroportos_brasil$soma_acumulada <- 
cumsum(aeroportos_brasil$total)


# Criando a coluna com o percentual acumulado
aeroportos_brasil <- aeroportos_brasil %>%
  mutate(valores_percentuais_acumulados = sprintf("%.2f%%", soma_acumulada / 1768784 * 100))


#Gerando o gráfico
ggplot(aeroportos_brasil)+
  geom_col(aes(x=aeroporto, y=valores_percentuais_acumulado))



ggplot(aeroportos_brasil, aes(x = aeroporto, y = valores_percentuais_acumulados, fill = aeroporto)) +
  geom_col(position = position_dodge()) +
  labs(title = "Percentual em relação ao total por Aeroporto",
       x = "Aeroporto",
       y = "Percentual em relação ao total") +
  theme_minimal() +
  theme(axis.text.x = element_text(angle = 45, hjust = 1)) # Rotacionar os rótulos do eixo x para melhor visualização


plot(ecdf(aeroportos_brasil$valores_percentuais_acumulados))
plot(aeroportos_brasil$valores_percentuais_acumulados, main = "Distribuição Acumulada", xlab = "aeroporto", ylab = "valores_percentuais_acumulados")


```



